【裁判字號】    97,簡上,32
【裁判日期】    971114
【裁判案由】    給付會款
【裁判全文】
臺灣臺南地方法院民事判決              97年度簡上字第32號
上  訴  人  丁○○○
訴訟代理人  莊信泰律師
被  上訴人  乙○○
被  上訴人  戊○○
被  上訴人  甲○○
前列  三人
訴訟代理人  郭宗塘律師
            李宗貴律師
            林怡靖律師
上列當事人間請求給付會款等事件，上訴人對於中華民國96年12
月5日本院臺南簡易庭96年度南簡字第1104號第一審判決提起上
訴，經本院於民國97年11月5日言詞辯論終結，判決如下：
    主  文
原判決關於命上訴人給付被上訴人甲○○超過新台幣肆拾壹萬肆
仟元部分，及該部份假執行之宣告，暨除確定部分外訴訟費用之
裁判均廢棄。
上開廢棄部分，被上訴人甲○○在第一審簡易之訴駁回。
其餘上訴駁回。
第一審（除確定部分外）、第二審訴訟費用新台幣萬貳仟柒佰
捌拾捌元，由上訴人負擔新台幣萬貳仟肆佰壹拾肆元，其餘新
台幣佰柒拾肆元由被上訴人甲○○負擔。
    事  實
甲、上訴人方面：
一、聲明：求為判決：(一)原判決不利於上訴人部分廢棄。(二)上開
    廢棄部分，被上訴人在第一審之訴及假執行之聲請駁回。(三)
    第一、二審訴訟費用由被上訴人負擔。(四)如蒙不利益判決，
    上訴人願供擔保請准宣告免為假執行。
二、陳述：除與原判決記載相同者，茲引用之外，補稱：
（一）關於被上訴人乙○○部分：
    1.不爭執部分：
      (1)上訴人丁○○○與被上訴人乙○○均不否認有參加以上
        訴人為會首，期間自85年9月5日起至89年2月止之合會
        ，共36期。
      (2)被上訴人乙○○參加上開互助會二會。
    2.爭執部分：乙○○參加二會互助會，是否皆為死會或一為
      死會，另一為活會？及其計算應返還之會款是否如伊起訴
      所主張之金額？
    3.上訴人之上訴理由如下：
      (1)按被上訴人乙○○於96年9月12日於原審自認伊「有跟
        二會，其中我中途有收一會」、「是我自己標的，是在
        民國88年8月標到的」，此有原審96年9月12日之言詞辯
        論筆錄可稽，而依上開筆錄得知：上訴人於88年8月前
        ，伊所召開之互助會尚未止會。被上訴人乙○○自認伊
        中途有標到一會，並已收取。
      (2)按「當事人於訴訟上所為之自認，於辯論主義所行之範
        圍內有拘束當事人及法院之效力，法院應認其自認之事
        實為真，以之為裁判之基礎，在未經自認人合法撒銷其
        自認前，法院不得為與自認之事實相反之認定。而自認
        之撤銷，自認人除應向法院為撒銷其自認之表示外，尚
        須舉證證明其自認與事實不符，或經他造同意者，始得
        為之」，最高法院93年度台上字第2341號著有判決。被
        上訴人既已自認該部分之事實，該事實應可認定為真正
        。從而被上訴人乙○○於88年8月起，尚須每個月繳交
        每期一萬元之死會，設若上訴人自88年9月起止會，則
        被上訴人需每月再繳一萬元之死會會錢，而上訴人則僅
        需還伊自85年9月5日起至88年8月止，伊所繳交之活會
        會款，申言之，被上訴人需返還上訴人至本互助會期間
        屆滿共七個月合計新台幣七萬元整（此部分為死會部份
        ）而上訴人應返還被上訴人29萬元（尚未和除利息），
        而兩相抵銷，上訴人至多應僅返還被上訴人乙○○22萬
        元整。
      (3)再依據原審96年8月l日言詞辯論筆錄第3頁甲○○曾說
        ：「（法官問： 被告有得標嗎？）有。被告後來只拿了
        17 萬5000元給乙○○。」（見原審卷第21頁）。
      (4)綜上，依據被上訴人乙○○與甲○○之筆錄可知，被上
        訴人乙○○之二會均為死會，且乙○○已標到一會並已
        收取會款，另一會亦已標取並收取上訴人交付之175000
        元，故上訴人如仍須給付會款予乙○○需和除175000元
        ，即剩45000元。
（二）被上訴人戊○○部分：
    1.不爭執事項：戊○○有參加以上訴人為會首所召開自85年
      9月5日起，共36期，每期一萬元之合會。
    2.爭執事項：戊○○是否已死會？上訴人是否不需再返伊任
      何會款。
    3.上訴人之上訴理由：據被上訴人戊○○起訴狀所附證，即
      互助會會單影本，而其上由乙○○之親筆記載得知，戊○○部份早於民國87年10月即已標到而成為死會，蓋上開記
      載為乙○○逐月親筆記載，而此部份堪為真正，況此記載
      又有「乙○○88年8月7000」之記載且與乙○○自認該88
      年8月伊標到一會之陳述吻合，從而被上訴人戊○○顯係
      87年10月起即成死會，上訴人勿為任何會款之給付，上訴
      人此部份之主張應為有理由。
（三）關於甲○○部份：
    1.爭執事項：
      (1)上訴人是否於88年12月5日以甲○○之名義參加訴外人
        庚○○為首之合會？若有，甲○○於何時地將所標得之
        會款交付上訴人？為何交付予上訴人？有何證據足以證
        明？
      (2)上訴人是否曾於89年1月20日向伊借款新台幣肆拾萬元
        ？若有，甲○○於何時地與上訴人成立借貸契約？約定
        之利息及還款期限？於何時地將前揭款項交付上訴人？
        有何證據足以證明二造曾有借貸關係及交付款項之主張
        ？
    2.上訴人之上訴理由如后：
      (1)按當事人主張有利於己之事實者，就其事實有舉證之責
        任，民事訴訟法第277條前段定有明文； 而金錢借貸契
        約，屬要物契約，應由貸與人就交付金錢之事實負舉證
        之責（最高法院69年台上字第3546號判例要旨參照）。
      (2)上訴人未曾以甲○○之名義參加訴外人庚○○為首之合
        會亦未曾收取甲○○所交付之金錢。蓋：
        依據原告起訴狀所提之庚○○會單，其僅收取會款新
          台幣264000元，其主張此一會款係交付予上訴人，此
          一有利被上訴人之主張，自應由被上訴人就交付借款
          之主張負舉證責任。
        次依據庚○○之證述，其僅稱「（法官問： 第一會收
          會是否知道要給何人？）…所以我聽說是丁○○○用
          甲○○的名義入會。」、（法官問：聽何人說的？）
          是我聽說原告甲○○說的…」。
        綜上證人之陳述可知：證人庚○○聽說是丁○○○用
          甲○○的名義入會，而其聽說是傳聞自原告甲○○，
          是以證人庚○○並無從證明丁○○○是用甲○○的名
          義入會且甲○○曾交付會款予上訴人，依前揭舉證責
          任法則，應由被上訴人負舉證責任。
      (3)上訴人未於89年1月20日向甲○○借款40萬元：
        證人己○○於96年10月24日於言詞辯論期日先稱：「
          我聽到我父親說原告甲○○有標到會，會錢約四十萬
          多元，因為被告丁○○○正缺錢用，原告將標得的會
          款給被告先使用」，後稱「那是我父親所說，我沒有
          看到會單，我也不知道我父親所說的是否事實」云云
          之證述得知：
          I證人己○○並不知上開金錢究係其父林政太是否直
            接交給丁○○○？
          II證人己○○所知者均是聽其先父所言，其自己尚無
            法證明其父親所述是否真實，其自無法證明原告甲○○有上開交付之事實。
        證人己○○證稱伊係聽伊先父林政太所述，惟此部分
          無法考究；且無法再傳林政太到庭對質，而此傳聞供
          述，連證人自己尚無從確認其先父所言是否真實，其
          證述當無法證明被上訴人之主張。
        綜上所述，證人己○○之證詞顯不能證明甲○○之主
          張為真正，而甲○○復無其他有利之證據證明，為此
          ，上訴人之上訴，顯然有理由。
乙、被上訴人方面：
一、聲明：求為判決：駁回上訴，訴訟費用由上訴人負擔。
二、陳述：除與原判決記載相同者，茲引用之外，補稱：
（一）被上訴人乙○○、戊○○部分：
    1.不爭執事項：
      (1)被上訴人乙○○、戊○○於八十五年九月五日參加由上
        訴人丁○○○任會首之合會，會員共計四十一人。被上
        訴人乙○○參加二會份，被上訴人戊○○參加一會份。
      (2)每一會份每期會款為一萬元。但未得標會員自第二期以
        後按當期開標金額交付會款。
      (3)被上訴人起訴狀所提會單影本乙紙，係由上訴人制作、
        交付，但會單內年、月、利息等欄所載數字，係由被上
        訴人乙○○書寫。
      (4)上開合會於八十八年九月倒會。被上訴人乙○○已交付
        會款共計五十三萬三千七百元，被上訴人戊○○已交付
        會款共計二十六萬六千八百五十元。
    2.爭執事項：
      (1)被上訴人乙○○參加之上開合會，是否二會份皆未得標
        ？或一會得標，另一會未得標？
        上訴人主張：被上訴人乙○○自認中途有標到一會，
          並已收取。
        被上訴人主張：
          I被上訴人乙○○曾於八十八年八月出標，然上訴人
            於當期標會後，並未將會款交付於被上訴人乙○○
            ，足認被上訴人乙○○參加之二會份皆未得標。上
            訴人雖主張被上訴人乙○○曾於原審自認「…有標
            到一會，並已收取」云云，然，被上訴人乙○○於
            原審九十六年九月十二日言詞辯論時仍陳稱「（法
            官： 你的死會何人替你標的？）是我自己標的，是
            在民國八十八年八月標到的。起訴狀所附卷的會單
            是我隨便寫的，我認為是活會。」（原審九十六年
            九月十二日言詞辯論筆錄第五頁）被上訴人乙○○
            於原審既仍陳稱該會份為活會，實難逕謂被上訴人
            曾於原審自認。且，上訴人迄今仍未能證明其已將
            被上訴人乙○○繳納之會款返還，或曾將其所指被
            上訴人乙○○標得之合會金交付於被上訴人乙○○
            ，所辯難謂有理。
          II被上訴人乙○○、戊○○皆透過被上訴人甲○○參
            加上訴人任會首之合會，及繳納會款，與上訴人（
            會首）、被上訴人以外之其餘會員，皆不認識，且
            未實際參與標會。被上訴人乙○○、戊○○實不知
            每一會期由何人得標，更不知上訴人（會首）是否
            已將當期會款交付於得標會員，系爭會單僅係被上
            訴人乙○○將每一會份每月繳納之會款隨機填載於
            會單上。
          III依上訴人上開辯解，如被上訴人乙○○曾於88年8
            月標得會款，則自88年9月起即應按月繳納死會會
            款一萬元，然依該會單之記載，88年9月被上訴人
            係繳納六千八百元。且，證人己○○於鈞院證稱：
            「（法官問：丁○○○起的會你父親是否參加？）
            我與我大姐林紋各參加一會，是編號25及26號。
            到一半就止會了，我與我大姐都沒有得標就止會了
            …」（見本院97年6月11日準備程序筆錄第6頁末行
            ）顯見，上訴人上開辯解不足採信，被上訴人乙○○、戊○○確實皆未標取會款。
          Ⅳ上訴人雖另以「依據本院96年8月1日言詞辯論筆錄
            第3頁甲○○曾說有清償175000元與乙○○」等情
            詞置辯，然被上訴人甲○○之真意為上訴人曾清償
            伊二十一萬五千元（庚○○任會首之部分會款），
            被上訴人甲○○因幫被上訴人乙○○跟會，但遭上
            訴人倒會，覺得不好意思，所以受領上訴人清償伊
            之二十一萬五千元後，拿出其中十七萬五千元予被
            上訴人乙○○，此純屬被上訴人甲○○、乙○○間
            之債權債務關係，與上訴人無關。上訴人與被上訴
            人乙○○並不認識，亦未曾見面，實無從由上訴人
            清償款項予被上訴人乙○○。
      (2)被上訴人戊○○參加之上開合會，是否已得標？
        上訴人主張：依起訴狀附證會單之記載，被上訴人戊○○已於八十七年十月得標。
        被上訴人戊○○主張：被上訴人戊○○未曾出標，亦
          未得標，上訴人亦未曾將其所指被上訴人戊○○標得
          之合會金交付於被上訴人戊○○。且，被上訴人乙○○於原審亦陳稱「起訴狀所附卷的會單是我隨便寫的
          」，自難僅依會單之記載，即認被上訴人戊○○已得
          標，上訴人所辯不足採信。
      (3)上訴人對於被上訴人乙○○、戊○○已繳納之會款，應
        負返還責任：
        按最高法院63年台上字第1159號民事判例要旨「依臺
          灣省民間合會習慣，合會係會首與會員間所訂立之契
          約，會員與會員間並無法律關係之存在，合會定期開
          標，以標金（即所謂會息）最高者為得標，會員得標
          時應付出標金，此項標金為未得標會員所應得之利益
          ，會首倒會應認為有損害未得標會員所應得利益之行
          為，對於未得標會員，除應給付原繳會款外，並應負
          給付標金之義務。」70年台上字第4382 號民事判決
          要旨「民間合會性質乃會員與會首間締結之契約，會
          員相互間除有特約外，不發生債權債務關係，會員得
          標時所付出之標金，為未得標會員應享之利益，上訴
          人為會首於中途停會，對未得標會員，應按其已繳付
          各期實繳會款連同標金即每次會金全額負返還之責任
          ，不以各會員實繳會款為準。」
        依上開實務見解，無論會首倒會或中途停會，會首對
          於未得標會員，應按其已繳付各期實繳會款連同標金
          即每次會金全額負返還之責任，本件被上訴人僅請求
          上訴人（會首）返還各期已繳納之會款，應有理由，
          上訴人自應給付被上訴人乙○○已繳納會款五十三萬
          三千七百元，給付被上訴人戊○○已繳納會款二十六
          萬六千八百五十元。
（二）被上訴人甲○○部分：
    1.不爭執事項：
      (1)被上訴人甲○○曾參加由訴外人林政太任會首之合會。
      (2)被上訴人甲○○於八十九年一月間標得上開合會，合會
        金共計四十萬餘元。
    2.爭執事項：上訴人是否於八十九年一月二十日向被上訴人
      甲○○借款四十萬元，而由訴外人林政太以被上交付其中
      四十萬元予上訴人？
      (1)上訴人主張：訴外人林政太已死亡，證人己○○於原審
        之證述係傳聞供述，不能資為不利於上訴人之認定。
      (2)被上訴人主張：
        I上訴人於88年12月5日借用被上訴人甲○○之名義參
          加訴外人庚○○任會首之合會，應繳會款總計三十萬
          元，上訴人僅繳納五萬七千元，餘款二十四萬三千元
          皆由被上訴人甲○○繳納。證人庚○○於原審證稱：
          （法官：第一會收會是否知道要給何人？）我們都是
          環保局同事，彼此熟識，因丁○○○所召的會有止會
          ，需要用錢，所以我聽說是丁○○○用李籣的名義
          入會。」等語（原審卷第66頁），又於鈞院準備程序
          證稱：「（法官：與兩造是否同事？）是，我們都在
          台南市環保局工作·平常就曾聽過此二人原來很好，
          像姐妹一樣，但同事間會傳因丁○○○向甲○○借錢
          ，所以不太愉快，也有為了會錢的事，丁○○○也有
          起會。我有看過他們為了債務的事，當面爭執好幾次
          ，丁○○○起先在協調時有承認欠甲○○錢，有借錢
          及會錢未付，到後來又不承認。」、「（法官：這幾
          年甲○○是否向丁○○○要錢？）都有催討，後來他
          們感情就不好了，只要討錢就相罵。」等語（97年6
          月11日準備程序筆錄第2頁），足證，被上訴人甲○○所陳非虛。被上訴人甲○○繳納之會款為二十四萬
          三千元，上訴人已清償二十一萬五千元，故，此部分
          上訴人應再返還被上訴人甲○○二萬八千元（計算式
          ：000000 0000000=28000）。
        II被上訴人甲○○於原審主張上訴人於八十九年一月二
          十日向被上訴人甲○○借款四十萬元，而由訴外人林
          政太以被上訴人甲○○標得之合會金，交付其中四十
          萬元予上訴人等情，業據證人己○○（即林政太之子
          ）於原審證明，證人己○○並於原審證稱「我父親召
          開的互助會有發生問題，後來是我去處理的，就我所
          知這筆錢有交給被告丁○○○…」、「我的父親個性
          比較海派，但是不是會亂講話的人」等語；又於鈞院
          準備程序證稱「：（法官：…是否知悉丁○○○與甲○○借款40萬元事實？）知道，因為我父親與丁○○○及甲○○是同事，是我父親告訴我的，我父親起的
          互助會，那會是甲○○得標，因為丁○○○有急用，
          所以會款就先交給丁○○○。」、「（法官：會款金
          額？）40萬元。」（見鈞院97年6月11日準備程序筆
          錄第6頁），足證被上訴人甲○○確曾將標得之會款
          四十萬元借予上訴人，上訴人辯稱伊未向被上訴人甲○○借款四十萬元云云，顯為卸責之詞，不足採信。
        III依上開說明上訴人共應給付被上訴人甲○○四十二萬
          八千元（計算式：28000+400000=428000）。
（三）綜上說明，上訴人應給付被上訴人乙○○新臺幣五十三萬
      三千七百元、給付被上訴人戊○○新臺幣二十六萬六千八
      百五十元、給付被上訴人李誘蘭新臺幣四十二萬八千元，
      原審判決，並無違誤，上訴人之上訴實無理由，爰請求判
      決如被上訴人答辯之聲明。
    理  由
一、本件被上訴人起訴主張：
（一）被上訴人戊○○於85年9月5日參加上訴人為會首之合會共
      1會，被上訴人乙○○則入上開合會2會，會期共40期，每
      期會款1萬元，惟該合會中途止會，總計上訴人應給付被
      上訴人戊○○266,850元；乙○○533,700元。
（二）上訴人於89年1月20日向被上訴人甲○○借款40萬元，被
      上訴人以標得第三人林政太召集之合會會金交付，惟上訴
      人迄未返還。
（三）被上訴人甲○○、丙○○、被上訴人戊○○分別於86年9
      月10日參加上訴人為會首之合會共2會、1會、2會，會期
      41期，每期會款1萬元，惟上訴人中途止會，總計上訴人
      應給付被上訴人甲○○287,600元，丙○○143,800元，被
      上訴人戊○○287,600元。
（四）上訴人於88年12月5日以被上訴人甲○○名義，參加第三
      人庚○○為會首之合會1會，惟標會後並未繳足會款，而
      應繳會款總計30萬元，上訴人已繳57,000元，尚欠
      243,000元，因被上訴人甲○○已如數替其繳交於會首。
      扣除上訴人曾對被上訴人甲○○清償215,000元，則上訴
      人尚應給付被上訴人甲○○28,000元。
（五）綜上，上訴人尚應給付被上訴人甲○○715,600元、戊○○554,450元、乙○○533,700元、丙○○143,800元。
二、上訴人則以被上訴人戊○○、乙○○雖參與互助會一會、二
    會，但均為死會，及未向被上訴人甲○○借款等語置辯。
三、原審認為被上訴人之請求，關於上訴人應1.返還被上訴人甲○○借款428,000元。2.給付被上訴人戊○○會款266,850元
    。3.給付被上訴人乙○○會款533,700元之主張有理由，判
    決上訴人應如數給付，並駁回其餘之請求。被上訴人甲○○
    、戊○○及丙○○敗訴部分，因其未上訴而確定。
四、兩造不爭執之事實：
（一）上訴人與被上訴人乙○○部分：乙○○參加以上訴人為會
      首，期間自85年9 月5 日起至89年2 月止之合會（共41會
      ），乙○○參加二會。
（二）上訴人與被上訴人戊○○部分：戊○○參加以上訴人為會
      首，期間自85年9月5日起，每期一萬元之合會（共41會）
      ，戊○○參加一會。
五、得心證之理由：
（一）被上訴人起訴主張上訴人丁○○○應返還其等會款及借款
      ，上訴人則否認之，並以前詞置辯，是兩造之爭點乃為：
    1.乙○○參加之二會合會，是死會或活會？應返還之會款若
      干？
    2.戊○○是否已死會？上訴人是否需再返還會款？
    3.上訴人是否於88年12月5日以甲○○之名義參加訴外人庚○○為首之合會？若有，甲○○於何時地將得之會款交付
      上訴人？為何交付予上訴人？有何證據足以證明？
    4.上訴人是否曾於89年1月20日向甲○○借款40萬元？甲○○何時交付？約定之利息及還款期限？
（二）被上訴人乙○○主張其均參加上開85年9月5日之合會2會
      ，業據提出會單一紙為證，上訴人丁○○○對此亦不爭執
      ，可信為真實。上訴人雖辯稱乙○○之互助會，在88年8
      月收一會已成死會，另又清償一筆175,000元者，故只剩
      45,000元云云，然查：
    1.被上訴人乙○○於原審起訴狀提出之證物即互助會會單（
      見原審卷第5頁）中，乙○○後方固然記載88年8月利息
      7,000元，被上訴人乙○○亦於原審陳稱：「…我有跟二
      會，其中我中途有收一會。…是我自己標的，是在民國八
      十八年八月標到的。起訴狀附卷的會單上空格是我隨便寫
      的，我認為是活會。」等語（見原審卷第31頁）。按被上
      訴人乙○○雖在原審稱「中途有收一會，…是我自己標的
      ，是在民國八十八年八月標到的」，但是寫標單投標後得
      標，並不等於已收到會款。再由被上訴人同日之陳述稱「
      我認為我是活會」等語，足認被上訴人乙○○並未自認其
      已收到會款。上訴人稱被上訴人乙○○就已有一會是死會
      為自認並無足採。
    2.再由被上訴人乙○○提出之系爭互助會會單，被上訴人乙○○在每月繳納互助會款後，即在會單上記載時間及當月
      繳納之會款數額，被上訴人乙○○在88年8月份記載會款
      7,000元，88年9月分則記載會款6,800元，此有該會單足
      憑（見原審卷第5頁）。按乙○○在88年8月份得標後如果
      有收到當月會款，該月份伊毋庸繳納會款，即無記載之必
      要，而88年9月份開始，乙○○應繳納死會會款10,000元
      ，也不會記載繳納6,800元，縱使一為活會一為死會，則
      記載方式就是一筆6,800元及另一筆10,000元。而系爭會
      單上只記載6,800元，足證本件互助會在88年9月止會當月
      ，被上訴人乙○○仍繳納活會會款，被上訴人乙○○之主
      張其二會均為活會堪可採信。上訴人丁○○○主張乙○○
      二會均為死會云云即無可採。
    3.上訴人復抗辯其已清償175,000元云云，然為被上訴人乙○○所否認。查被上訴人乙○○固不否認自被上訴人甲○○處收受175,000元，惟辯稱那是乙○○與甲○○之間之
      關係，與上訴人無涉等語。查關於該175,000元之交付，
      業經被上訴人甲○○陳稱：「（問：甲○○是否拿175000
      元予乙○○，是何原因？）有，是因為乙○○透過甲○○
      跟會都沒有收到會款，乙○○沒有錢花用，所以甲○○先
      拿175000給乙○○使用。這筆錢是上訴人還給甲○○
      215000元的一部份，屬於甲○○所有，甲○○對於上訴人
      的請求已經扣掉該部分的金額。乙○○及甲○○間沒有約
      定何時返還，若本案勝訴拿到錢才會返還。…庚○○的會
      是5日開標，89 年7月9日左右庚○○打電話給甲○○，說
      上訴人以甲○○的名義跟的會已經得標，會錢已經交予上
      訴人，甲○○才打電話給上訴人，要求上訴人先給付一部
      分款項，因為上訴人為會首的會在88年9月停會了，到89
      年7月份被上訴人三人都還沒拿到任何的款項，所以甲○○會要求上訴人先給付一部份款項。當時上訴人同意了，
      當天就拿175000元至甲○○住處，嗣後又分多次還了4萬
      元，共還了215000元，甲○○拿到175000元隔天交予乙○○。（問：甲○○是否告訴上訴人該筆175000是要先拿給
      乙○○的？）沒有，是甲○○嗣後自己決定的。」（見本
      院卷第94、95頁）。此外，上訴人復未能舉證證明，其已
      清償被上訴人乙○○175,000元，其主張自無足採。
    4.按依臺灣省民間合會習慣，合會係會首與會員間所訂立之
      契約，會員與會員間並無法律關係之存在，合會定期開標
      ，以標金（即所謂會息）最高者為得標，會員得標時應付
      出標金，此項標金為未得標會員所應得之利益，會首倒會
      應認為有損害未得標會員所應得利益之行為，對於未得標
      會員，除應給付原繳會款外，並應負給付標金之義務，最
      高法院著有63年度台上字第1159號判決足資參照。雖上開
      判決於91年1月29日經最高法院91年度第1次民事庭會議決
      議不再援用，然其理由係上開意旨已在民國88年4月21 日
      公布曾訂為民法第709條之9，惟本件合會係在85年間召集
      ，不適用修正後之規定，故仍有上開判例意旨之適用。查
      被上訴人乙○○在上訴人止會時，尚有二活會，已經本院
      查明屬實，上訴人復無法說明及舉證對乙○○繳納之會款
      已返還，是其主張上訴人應返還其533,700元等情，堪信
      為真實。
（三）被上訴人戊○○主張其參加上開85年9月5日之合會1會，
      上訴人丁○○○對此亦不爭執，可信為真實。上訴人雖辯
      稱依乙○○提出之互助會單，被上訴人戊○○在在87年10
      已投標變成死會云云，然查：
    1.被上訴人乙○○於原審起訴狀提出之證物即互助會會單（
      見原審卷第5頁）中，戊○○後方固然記載87年10月利息
      8,000元。惟關於被上訴人乙○○如何記載會單上之資料
      ，已據乙○○供稱：因被上訴人乙○○係透過被上訴人甲○○參加上訴人任會首之合會及繳納會款，與上訴人（會
      首）、被上訴人以外之其餘會員，皆不認識，且未實際參
      與標會，實不知每一會期由何人得標，更不知上訴人（會
      首）是否已將當期會款交付於得標會員，故系爭會單僅係
      被上訴人乙○○將每一會份每月繳納之會款隨機填載於會
      單上等語（見本院卷第79、80頁民事辯論意旨狀）。核與
      被上訴人甲○○供稱：「（問：乙○○的會款若是透過甲○○轉交，則乙○○的會單是如何記載的？）上訴人會向
      甲○○說當期應繳金額，甲○○就會向乙○○及戊○○講
      要收多少金額，會單上就是乙○○每期繳的金額記載上去
      的。（問：上訴人是否告知甲○○每次由何人得標？）都
      沒有說過。甲○○有問過，但上訴人會回答『反正妳又不
      認識』。」等語大致相符（見本院卷第93頁）。再參以上
      開互助會單上另名會員己○○記載86年1月利息7500元，
      林紋3月利息7800元，惟證人己○○到庭證稱：「我
      與我大姐林紋各參加一會，是編號25及26號。這個會跟
      到一半就止會了，我與我大姐都沒有得標就止會了。止會
      後上訴人還給我和我大姐幾千元，只還了幾個月就沒還了
      ，大部分的會款都沒有還。」等語在卷（見本院卷第51頁
      ），證人己○○及其大姊林紋均為活會，但在會單上仍
      被填得標之日期及金額，足證被上訴人乙○○所辯是在會
      單上隨機填載，得標日期及金額與會員名字並無關連之情
      非虛。上訴人僅以被上訴人戊○○在會單上有填載得標金
      額及日期，即謂被上訴人戊○○已在87年10月以8000元得
      標並已收取會款即無可採。
    2.查上訴人中途止會，上訴人復無法說明及舉證對戊○○為
      死會或繳納之會款已返還，揆諸前開最高法院有63年度台
      上字第1159號判決意旨，被上訴人戊○○是其主張上訴人
      應返還其266,850元等情，堪信為真實。
（四）又被上訴人甲○○主張上訴人丁○○○於88年12月5日用
      其名義參加訴外人庚○○為首之合會，並於89年7月5日得
      標，89年7月9日左右庚○○就將會款264,000元交付丁○○○，後來死會會款均是被上訴人甲○○繳交。按上訴人
      應繳會款總計300,000元，上訴人僅繳納57,000元，餘款
      243,000元由被上訴人甲○○繳交，上訴人丁○○○在被
      上訴人甲○○懇求之下，才陸續還款175,000元、20,000
      元、20,000元，共215,000元，上訴人尚欠其28,000元等
      語，並提出庚○○會單一紙為證（見原審卷第8頁），上
      訴人則否認上開事實。經查：
    1.被上訴人甲○○主張上訴人丁○○○借用其名義參與庚○○為首之合會之事實，業據證人庚○○於原審證稱：「（
      問：甲○○是否會腳？）是的，我是會首，他當時有說一
      會是別人的，而且要先收，我每個月固定利息，所以我要
      他再曾增加一會，後面一點收。（問：他有說別人借他一
      會，就早早標起來？）是的，我有會單，甲○○有二會。
      會單都有記載，他第一次收會是第八會，是八十六年七月
      二十五日。（問：收會之後發生問題，知不知道發生問題
      ？）不知道，他都有按月順序繳死會會款。（問：第一會
      收會是否知道要給何人？）我們都是環保局同事，彼此熟
      識，因丁○○○所召的會有止會，需要用錢，所以我聽說
      是丁○○○用甲○○的名義入會。」等語（見原審卷第65
      、66頁），及在本院證稱：「（問：甲○○是否有跟會？
      參加幾會？）李小姐有參加2會，她原只要參加一會，後
      來受人之託，說要跟一會，要早一點收，我就叫她再參加
      一會，她在第8會就收了會款264000元，另一會在22會時
      收會款。（問：是否知悉何人拜託她多參加一會？）她在
      我要召集互助會時就有提到是丁○○○拜託她，但我沒有
      向丁○○○求證過。我收會款及得標會款都直接向甲○○
      接洽。（問：得標會款是否轉交予丁○○○？）我不知道
      。我是直接將會款交給甲○○。（問：與兩造是否同事？
      ）是，我們都在台南市環保局工作。平常就曾聽過此二人
      原來很好，像姐妹一樣，但同事間會傳因丁○○○向甲○○借錢，所以不太愉快，也有為了會錢的事，丁○○○也
      有起會。我有看過他們為了債務的事，當面爭執好幾次，
      丁○○○起先在協調時有承認欠甲○○錢，有借錢及會錢
      未付，到後來又不承認。」等語在卷（見本院卷第47 、
      48頁）。
    2.查依據證人庚○○之證詞，被上訴人甲○○就庚○○所召
      集之互助會確實參加兩會，且在庚○○召集之初，甲○○
      即告知庚○○是丁○○○借用其名義跟其中一會。雖甲○○所跟在89年7月5日即第八會收會款的互助會，是否確實
      是上訴人丁○○○借用甲○○名義而參與，因庚○○係由
      被上訴人甲○○轉述而知悉上開事實，並非親自見聞，係
      屬傳聞證據而不能作為不利上訴人之證據。然查，兩造在
      協調債務清償事宜時，上訴人已承認欠甲○○錢，「有借
      錢及會錢未付」，此已據親自在場見聞證人庚○○結證屬
      實。另上訴人曾清償被上訴人甲○○一筆215,000元之款
      項，此為兩造所不爭執，上訴人雖稱兩造債務糾紛複雜，
      上訴人該款項究係清償甲○○何筆債務，需再釐清云云。
      然查，若無債權存在，自無清償之必要，本院參酌上情認
      被上訴人甲○○之主張應認可定為真實，上訴人辯稱兩造
      間無該債權存在自無可採。
    3.又被上訴人甲○○雖主張兩造間的契約關係為借貸關係，
      惟由前所述，兩造間並非單純一方移轉金錢或其他代替物
      之所有權於他方，而約定他方以種類、品質、數量相同之
      物返還之消費借貸契約。然簡易程序，原告起訴時得僅表
      明請求之原因事實，而無需表明訴訟標的（民事訴訟法第
      428 條第1項參照），法院自不受被上訴人主張訴訟標的
      之拘束，按上訴人以被上訴人甲○○名義參與庚○○之合
      會，約定應由上訴人繳納會款，惟上訴人未繳納，而由被
      上訴人代繳，上訴人受有債務消滅之利益，被上訴人受有
      損害，被上訴人依不當得利之法律關係，自得請求上訴人
      返還利益。查上訴人應繳會款總計286,000元（上訴人在
      第8會得標，應繳活會款10,000共七期，及死會款12,000
      共十八期，以上合計286,000元），上訴人已繳57,000元
      ，尚欠229,000元，被上訴人甲○○已如數替其繳交於會
      首。扣除上訴人曾對被上訴人甲○○清償215,000元，則
      上訴人尚應給付被上訴人甲○○14,000元。
（五）被上訴人甲○○又主張，上訴人於89年1月20日向其借款
      40萬元，其以標得第三人林政太召集之合會會金在台南市
      ○○○路環保局辦公室交付，惟上訴人迄未返還云云。惟
      查：
    1.按當事人主張有利於己之事實者，就其事實有舉證之責任
      ，民事訴訟法第277條前段定有明文；而金錢借貸契約，
      屬要物契約，應由貸與人就交付金錢之事實負舉證之責（
      最高法院69年台上字第3546號判例要旨參照）。
    2.被上訴人甲○○主張上訴人借款之事實，雖聲請詢問證人
      己○○，然查，證人己○○即林政太之子於原審及本院到
      庭證稱：「我父親是擔任環保局載運的司機，兩造是跟車
      ，我父親有召開合會，當時說處理債務時有聽到，被告有
      向原告借四十萬元，那時是在吃飯時聽到的。（問：你除
      了你父親說，有無親身兩造對你說有借款的事情？）沒有
      。（問：借多少錢？）我聽到我父親說原告甲○○有標到
      會，會錢約四十萬多元，因為被告丁○○○正缺錢用，原
      告將標得的會款給被告先使用。（問：是否知道這筆錢有
      交給被告丁○○○？）我父親召開的互助會有發生問題，
      後來是我去處理的，就我所知這筆錄有交給被告丁○○○
      。至於後來被告丁○○○有無還錢，我就不知道了。…（
      問：原告所標得的會款被告使用，有無證據？或是你父親
      所說的是事實？）那是我父親所說，我沒有看到會單，我
      也不知道我父親所說的是否事實。」（見原審卷第47、48
      頁）等語，及在本院證稱：「（問：是否知悉丁○○○與
      甲○○借款40萬元事實?）知道，因為我父親與丁○○○
      及甲○○是同事，是我父親告訴我的，我父親起的互助會
      ，那會是甲○○得標，因為丁○○○有急用，所以會款就
      先交給丁○○○。（問：會款金額？）40萬元。（問：是
      否聽到丁○○○及甲○○為了此債務有爭執？）我不曉得
      ，因我父親過世了，他們也沒對我說。」（見本院卷第50
      頁）等語在卷。按證人己○○對兩造間是否有借款40萬元
      一事，並非在場親自見聞，係屬傳聞證據，並無可採。
    3.惟查，被上訴人甲○○雖就40萬元借款款項交付之細節未
      能舉證證明之，然查兩造在協調債務清償事宜時，上訴人
      已承認欠甲○○錢，「我有看過他們為了債務的事，當面
      爭執好幾次，丁○○○起先在協調時有承認欠甲○○錢，
      有借錢及會錢未付，到後來又不承認。」等語在卷（見本
      院卷第48頁），此已據親自在場見聞證人庚○○結證屬實
      。此外，證人即參與兩造債務協調者周幼任、邵正雄、林
      永財等人，均於原審到庭證稱：被告有承認欠原告的錢等
      語（見原審卷第50-54頁）。足證兩造間確有金錢借貸一
      事，若上訴人無借錢之事實，且被上訴人甲○○已將款項
      交付，自不可能在債務協調時承認欠錢。
    4.綜上，被上訴人甲○○主張兩造間尚有40萬元借款債務，
      應可信為真實。被上訴人甲○○請求上訴人返還40萬元亦
      有理由，應予准許。
（六）綜上所陳，兩造間確有互助會會款未給付、不當得利未返
      還及借款債務未清償之情事。從而，被上訴人乙○○、戊○○本於合會之法律關係，訴請上訴人給付被上訴人乙○○533,700元、給付被上訴人戊○○266,850元，被上訴人
      甲○○本於不當得利、消費借貸之法律關係，訴請上訴人
      給付被上訴人甲○○414,000元（400,000+14,000=414,
      000），及均自起訴狀繕本送達翌日即96年8月3日起至清
      償日止，按年息5%計算之利息，洵屬正當，應予准許。原
      審就超過上開應准許部分（即被上訴人甲○○超過414,
      000元及法定遲延利息部分之請求），為上訴人敗訴之判
      決，並依職權為假執行及依聲請免為假執行之宣告，自有
      未洽。上訴意旨就此部分指摘原判決不當，求予廢棄改判
      ，為有理由。爰由本院將原判決此部分予以廢棄改判如主
      文第2項所示。至於上開應准許部分，原審判命上訴人給
      付，並依職權為假執行及依聲請免為假執行之宣告，核無
      違誤，上訴意旨，就此部分，仍執陳詞，指摘原判決不當
      ，求予廢棄，為無理由，應駁回其上訴。
六、末按法院為終局判決時，應依職權為訴訟費用之裁判；又訴
    訟費用，由敗訴之當事人負擔，各當事人一部勝訴、一部敗
    訴者，其訴訟費用，由法院酌量情形，命兩造以比例分擔或
    命一造負擔，或命兩造各自負擔其支出之訴訟費用，民事訴
    訟法第87第1項、第78條、第79條分別定有明文，本件上訴
    人上訴為一部有理由，一部無理由，第一審（裁判費20,305
    元）及第二審訴訟費用20,303元（裁判費19,765元+證人旅
    費538元=20,303元），扣除第一審確定部分7,820元，合計
    32,788元，爰命一部敗訴之被上訴人甲○○負擔374元、上
    訴人負擔31,414元。
七、又本件訴訟標的金額未逾1,500,000元，為不得上訴三審之
    事件，經本院宣示判決後即告確定，則上訴人聲明願供擔保
    請求宣告免為假執行，應屬贅語，併予說明。
八、據上論結，本件上訴為一部有理由，一部無理由，依民事訴
    訟法第436條之1第3項、第450條、第449條第1項、第78條、
    第79條、第87條，判決如主文。
中    華    民    國    97    年    11    月    14    日
                  民事第二庭    審判長法  官  林念祖
                                      法  官  李杭倫
                                      法  官  張麗娟
以上正本證明與原本無異。
本判決不得上訴。
中    華    民    國    97    年    11    月    14    日
                                      書記官  楊宗倫


司法院資訊處製作；財團法人民間司法改革基金會備份。
